臺灣高等法院臺南分院刑事判決
110年度上訴字第644號
上  訴  人  
即  被  告  乙○○
選任辯護人  蘇小津律師
上列上訴人即被告因家暴殺人未遂等案件，不服臺灣臺南地方法
院109年度訴字第1216號中華民國110年3月30日第一審判決（起
訴案號：臺灣臺南地方檢察署109年度偵字第14226號），提起上
訴，本院判決如下：
    主  文
原判決關於殺直系血親尊親屬未遂及恐嚇危害安全暨所定應執行
刑部分，均撤銷。
乙○○犯殺直系血親尊親屬未遂罪，處有期徒刑陸年捌月。扣案之
塑膠汽油桶壹個沒收。
    事  實
一、乙○○與其祖父庚○○、祖母丙○○○間，具有家庭暴力防治法第3
    條第3款所定之家庭成員關係，並與其姐甲○○、戊○○、己○○
    間，亦具有家庭暴力防治法第3條第4款所定之家庭成員關係
    。緣乙○○於民國109年7月25日15時26分許，在臺南市○○區○○
    街000號住處（下稱○○街住處），因不滿其父丁○○喝酒而發
    生爭執後，基於縱燒燬現供人使用之住宅亦不違背其本意之
    不確定故意，在○○街住處2樓丁○○房間內，持打火機點火引
    燃書籍刊物，復拿棉被覆蓋助燃，該引燃之火勢造成○○街住
    處及其內家具受有燻黑、燒失等損害，適里長周○○行經該處
    見狀撥打119報案，經消防人員於同日15時41分許撲滅火勢
    ，○○街住處始未達燒燬、破壞該住宅之主要效用而未遂（上
    開放火燒燬現供人使用之住宅未遂罪部分，業經原審判處罪
    刑確定）。乙○○之父丁○○、母李○○○、祖父庚○○、祖母丙○○○
    於上開○○街住處縱火案後，遂搬遷至臺南市○○區○○街00巷00
    弄0號（下稱○○街住處）居住。乙○○聽聞家人因○○街住處縱
    火事件而與其配偶林○○發生嫌隙，心生不滿，於109年8月1
    日19時30分許，駕駛車牌號碼000-0000號自小客車（下稱系
    爭自小客車）前至○○街住處門口，而與其姐甲○○、戊○○、己○○等人發生口角爭執，竟基於恐嚇危害安全之犯意，恫稱：
    「我知道你們的地址」、「第一站是永康（即甲○○住處）」
    等語，以加害生命、身體之事恐嚇甲○○、戊○○、己○○，致生
    危害於安全，且要求丁○○、李○○○、甲○○、戊○○、己○○及姐
    夫陳○○、蔡○○等人前往赤山龍湖巖談判。又乙○○隨即駕駛系
    爭自小客車前往臺南市○○區某五金行購買2個塑膠桶，繼而
    前去臺南市○○區○○里○○路000號台灣中油○○加油站，購買95
    無鉛汽油約25.21公升(價值新臺幣《下同》600元)，將汽油平
    均分裝注入剛購買的2個塑膠桶及原先放置在系爭自小客車
    上之塑膠桶1桶內（共計3桶，每桶約8公升）。乙○○到達赤
    山龍湖巖後，因發現有警察，遂更改談判地點為三千宮，嗣
    因不滿家人未全員到達三千宮，再度更改談判地點為紫湄宮
    ，惟家人因忌憚談判地點偏僻而未到場。乙○○為使家人依其
    指示至談判地點，復接續前揭恐嚇危害安全之犯意，於同日
    23時35分許使用LINE通訊軟體撥打電話予戊○○及甲○○，向戊○○及甲○○恫稱：「要死嗎」、「你們的小孩不一定安全啦，
    有我在的一天，你們的小孩不一定安全，我跟你說啦，我絕
    對要讓你們裡面體會我的感覺」、「我現在只想要你們全部
    都死而已啦」等語，以加害生命、身體之事恫嚇戊○○及甲○○
    ，致生危害於安全。乙○○再於109年8月1日23時50分許，駕
    駛系爭自小客車前至○○街住處，明知汽油為易燃物，倘在房
    屋外牆旁以汽油點火燃燒機車，可能導致火勢延燒燒燬○○街
    住處，並使在○○街住處內之祖父庚○○、祖母丙○○○逃生不及
    ，發生窒息或燒死之結果，仍基於縱因火勢延燒而可能燒燬
    ○○街住處亦不違背其本意之不確定放火燒燬現供人使用住宅
    之故意，及縱因此發生死亡之結果，亦不違反其本意之不確
    定殺人故意，持上開分裝約8公升汽油之塑膠桶1桶，將約8
    公升汽油全數潑灑到停放在○○街住處西北側牆壁之車牌號碼
    000-0000號普通重機車（丁○○使用）、車牌號碼000-0000號
    普通重機車（李○○○使用）上，以打火機點燃衛生紙，丟到
    潑灑汽油處，見火勢燃起延燒整面牆壁，濃煙自○○街住處內
    竄出後，再接續前揭恐嚇危害安全之犯意，拍攝火災現場影
    片，使用LINE通訊軟體將影片傳送予甲○○，並撥打電話予甲○○，向甲○○恫稱：「下一站是佳里」等語，及傳送語音訊息
    「請為你們說過的話負責」、「最後一次機會，兩點到紫湄
    宮」等語，隨即駕駛系爭自小客車離開現場，返回高雄市居
    處。甲○○接收○○街住處火災現場影片後，立即報警處理，該
    引燃之火勢除造成上開2部機車受燒變色、前輪輪胎胎皮燒
    熔外，火流往上方、四方斜升蔓延進入○○街住處內，造成建
    築物外牆上端與屋頂交接附近處受燻黑、變色，客廳牆面受
    燻黑，客廳屋頂竹樑及水泥樑受燒後碳化，部分掉落，部分
    固著於屋頂上，客廳屋頂紅瓦受燒後大部分掉落，客廳屋頂
    屋脊處鐵皮、鋼骨受燒後嚴重變色、燒白，廚房、浴廁、南
    臥室及北臥室內天花板、牆面受燻黑，北臥室屋頂紅瓦及部
    分竹樑受燒後碳化掉落，雨遮受燻黑、受燒變色。嗣於翌(2
    )日凌晨0時2分許，消防人員即時到達現場，於同日凌晨0時
    24分許撲滅火勢，始未燒燬○○街住處主要構成部分，且未達
    喪失主要效用之程度而未遂。丙○○○因聽聞燃燒聲響驚醒而
    及時逃出，庚○○則因行動不便且濃煙密佈而無法逃離，幸消
    防人員抵達現場將庚○○自屋內救出而獲救，造成庚○○受有「
    臉及頸部2度1%燒燙傷、雙腿2度8%燒燙傷」等傷害。嗣經警
    調閱監視器，始循線查悉上情。
二、案經丙○○○訴由臺南市政府警察局麻豆分局報請臺灣臺南地
    方檢察署檢察官偵查起訴。
    理  由
壹、程序部分：
一、本院審理範圍：
　㈠原審係就被告所犯放火燒燬現供人使用之住宅未遂罪（○○街
    住處，即原判決事實欄一部分）、恐嚇危害安全及殺直系血
    親尊親屬未遂罪（含○○街住處之放火燒燬現供人使用之住宅
    未遂罪，即原判決事實欄二部分），分別判處罪刑並定應執
    行刑。被告就前揭部分均提起上訴，檢察官未上訴。而被告
    就放火燒燬現供人使用之住宅未遂罪（○○街住處，即原判決
    事實欄一）部分，於本院時當庭撤回上訴（本院卷第294、3
    21頁）。從而，本案審理範圍，僅為被告被訴恐嚇危害安全
    及殺直系血親尊親屬未遂罪（含○○街住處之放火燒燬現供人
    使用之住宅未遂罪，即原判決事實欄二）部分。
　㈡至於被告雖同時撤回恐嚇危害安全罪之上訴，惟該恐嚇危害
    安全之犯行與○○街住處放火燒燬現供人使用住宅未遂之犯行
    間，有實質上一罪之關係（詳後述），故該恐嚇危害安全部
    分之撤回上訴，不生效力，本院仍應併予審理，附此說明。
二、按被告以外之人於審判外之陳述，雖不符刑事訴訟法第159
    條之1至第159條之4之規定，然經當事人於審判程序同意作
    為證據，法院審酌該言詞陳述或書面陳述作成時之情況，認
    為適當者，亦得為證據。又當事人、代理人或辯護人於法院
    調查證據時，知有第159條第1項不得為證據之情形，而未於
    言詞辯論終結前聲明異議者，視為有前項之同意，刑事訴訟
    法第159條之5定有明文。立法意旨在於傳聞證據未經當事人
    之反對詰問予以核實，原則上先予排除，惟若當事人已放棄
    反對詰問權，於審判程序中表明同意該等傳聞證據可作為證
    據，或於言詞辯論終結前未聲明異議，基於尊重當事人對傳
    聞證據之處分權，及證據資料愈豐富，愈有助於真實發見之
    理念，且強化言詞辯論主義，使訴訟程序得以順暢進行，上
    開傳聞證據亦均具有證據能力。查本案所引用之相關證據資
    料（詳後引證據），其中各項言詞或書面傳聞證據部分，縱
    無刑事訴訟法第159條之1至第159條之4或其他規定之傳聞證
    據例外情形，然業經本院審理時予以提示並告以要旨，且各
    經檢察官、被告乙○○及辯護人表示意見，當事人已知上述證
    據乃屬傳聞證據，已明示同意作為本案之證據使用（本院卷
    第168-170、296-297頁），而本院審酌上開證據資料製作時
    之情況，無不當取供及證明力明顯過低之瑕疵，認以之作為
    證據應屬適當，揆諸前開規定，應認均有證據能力。
貳、認定犯罪事實所憑之證據及理由：
一、恐嚇危害安全部分：
　㈠前揭恐嚇甲○○、戊○○、己○○之事實，業據被告坦承不諱（偵
    卷第534、537、539頁、原審卷一第530頁、本院卷第381-38
    2頁），核與證人即被害人戊○○於警詢、偵查時（警卷第49-
    57頁、偵卷第64-72頁）、甲○○於偵查時（偵卷第61-64頁）
    證述情節相符，復經證人即被害人己○○於偵查時（偵卷第67
    -70頁）證述屬實，且有被告與戊○○、甲○○之對話影像照片1
    張（警卷第61頁）、對話影片譯文摘要1份（警卷第65-71頁
    ）、被告於109年8月1日放火後以LINE傳送之火災影片照片1
    張（警卷第63頁）、甲○○提出之LINE對話紀錄1份（偵卷第1
    07-109頁）、原審110年2月2日當庭勘驗被告與甲○○、戊○○
    、己○○等人於109年8月1日19時30分許在○○街住處門口之對
    話影片、被告與戊○○、甲○○於109年8月1日23時35分許以LIN
    E通訊軟體之電話通話錄音、被告於縱火後拍攝影片傳送給
    甲○○之火災現場影片之勘驗筆錄1份及勘驗截圖照片6張（原
    審卷一第415-423、455-467頁）附卷可稽。
　㈡從而，被告此部分自白核與事實相符，堪信屬真實，是被告
    上開恐嚇危害安全之犯行，堪以認定。
二、放火燒燬○○街住處現供人使用之住宅未遂、對直系血親尊親
    屬犯殺人未遂部分：
  ㈠訊據被告固坦承於109年8月1日23時50分許，在○○街住處西北
    側牆壁，持裝有約8公升汽油之塑膠桶1桶，將約8公升汽油
    全數潑灑到停放在該處之車牌號碼000-0000號普通重機車、
    車牌號碼000-0000號普通重機車上，以打火機點燃衛生紙，
    丟到潑灑汽油處點火，見火勢燃起延燒整面牆壁後，拍攝○○
    街住處起火影片傳送予甲○○等情不諱，惟矢口否認有何放火
    燒燬現供人使用之住宅、殺直系血親尊親屬之犯行，辯稱：
    我是因不滿父親丁○○酗酒，當時是要燒丁○○的機車讓他不能
    外出喝酒，且當日連續遭家人爽約4次，所以才放火燒丁○○
    的機車，並沒有想到會燒到房屋，因機車離房子還很遠。又
    我不知道祖父庚○○、袓母丙○○○在○○街住處，以為所有家人
    都已經外出，我沒有要傷害任何人的意思云云。辯護人亦為
    被告辯護稱：⒈被告並不知祖父庚○○、袓母丙○○○在○○街住處
    內，且無明確證據證明被告明知祖父母在○○街住處。復從被
    告與戊○○的對話觀之，戊○○雖有講到小孩在祖父母家，並被
    告有一來一往的答覆，但就被告回答的內容，也有可能只是
    聽到隻字片語，慣常性的回覆，故難以此即認被告已知祖父
    母在○○街住處。⒉原審及起訴書是以被告明知其父母已經住
    在○○街住處，推定祖父母應該一同搬入，但依戊○○、甲○○之
    證詞，在○○街住處火災後，父母與祖父母是分別住在不同的
    地方，故此推論不成立。⒊被告買了3桶汽油，但於現場只潑
    了1桶，且從現場傳給甲○○的影片，可看出當時延燒的距離
    確實離房子還有一段距離，又被告直接就離開現場，後面延
    燒的狀況非被告所能預期，故被告並沒有燒住宅的故意。⒋
    一般人及被告均無潑灑汽油焚燒機車之經驗，並不當然具有
    汽油流動及延燒房屋等物理知識，更不知道焚燒機車後竟還
    有剩餘汽油會往他處流動，更遑論被告經嘉南療養院鑑定，
    認為整體智能偏低，類似輕度智能不足，故被告所辯以為機
    車既未與房屋相靠，應無法延燒，未預見會燒至房屋，並非
    全無可能云云。
　㈡惟查，被告確於109年8月1日23時50分許，在○○街住處西北側
    牆壁，持裝有約8公升汽油之塑膠桶1桶，將約8公升汽油全
    數潑灑至停放在該處之2部機車上，以打火機點燃衛生紙，
    丟到潑灑汽油處點火，之後拍攝○○街住處起火影片傳送予甲○○，以及該引燃之火勢除造成上開2部機車受燒變色、前輪
    輪胎胎皮燒熔外，火流往上方、四方斜升蔓延，延燒及○○街
    住處等情，業據被告坦認不諱（偵卷第20-21、533-539頁、
    原審卷一第181頁、原審卷一第533-535頁、本院卷第174-17
    5頁），復經證人丙○○○（警卷第35-41頁、偵卷第129-135、
    201-205頁）、戊○○（警卷第49-57頁、偵卷第64-72頁）、
    甲○○（偵卷第61-64頁）分別於警詢、偵查時證述屬實，且
    有被告於109年8月1日放火後以LINE傳送之火災影片照片1張
    （警卷第63頁）、被告與戊○○、甲○○之對話影片譯文摘要1
    份（警卷第65-71頁）、○○街住處現場照片10張（警卷第91-
    99頁）、裝汽油之桶子及紅色假髮之照片4張（警卷第101-1
    03頁）、臺南市台灣中油水林站之監視錄影畫面翻拍照片3
    張（警卷第105-107頁）、被告於109年8月1日至○○街住處放
    火及放火後回到住處（109年8月2日）之照片3張（警卷第10
    7-109頁）、被告之自願受搜索同意書、臺南市政府警察局
    麻豆分局扣押筆錄、扣押物品目錄表、扣押物品收據各1份
    、搜索扣押物品照片8張（警卷第111-119、121-127頁）、
    車號000-0000汽車之車輛詳細資料報表1紙（警卷第137頁）
    、甲○○提出之LINE對話紀錄1份（偵卷第107-109頁）、臺南
    市政府警察局麻豆分局109年9月8日南市警麻偵字第1090451
    891號函暨檢送之影音譯文6份（偵卷第495-507頁）、檢察
    官109年9月20日勘驗筆錄1份（偵卷第583頁）、原審110年2
    月2日勘驗筆錄1份、勘驗截圖照片6張（原審卷一第415-423
    、455-467頁）、被告購買汽油之發票1張、財政部電子發票
    整合服務平台列印資料1份（原審卷一第469、471頁）附卷
    可稽，又有塑膠汽油桶1個，扣案可證。是此部分事實，堪
    信為真實。
　㈢本案經臺南市政府消防局鑑定結果略以：
　⒈起火處研判：
  ⑴根據燃燒後之狀況，檢視建築物外觀時，發現建築物西側外
    牆上端與屋頂交接附近處受燻黑、變色，西北側外牆受燻黑
    、燒白，外牆下端壁磚受燒後嚴重剝落，紅磚外露、燒白，
    另發現建築物東側與南外牆上端與屋頂交接附近處受燻黑、
    變色，另發現建築物北側外牆上端與屋項交接近處受燻黑、
    變色，西北角落鐵皮雨遮受燒後變色、燒白、鏽蝕，顯示火
    （煙）流係由建築物西北側附近處往四方蔓延所造成之燃燒
    型態。
  ⑵檢視廚房内燃燒後之情形時，發現廚房内天花板、牆面受燻
    黑，其下方物品並無燃燒之跡象，另檢視浴廁時，發現塑膠
    門扇受燒後中、上端略為扭曲變形，浴廁内天花板、牆面受
    燻黑，其下方物品並無燃燒之跡象，顯示火流係由客廳内往
    東斜升蔓延進入廚房内，火（煙）流續於廚房内屋頂蓄積、
    水平蔓延、沉降後所造成之燃燒型態。
　⑶檢視南臥室内燃燒後之情形時，發現天花板、南側牆面受燻
    黑，其下方物品並無燃燒之跡象，牆面上冷氣機之塑膠外殼
    部分燒熔，型態尚完整，仍可以辨識，東側牆面受燻黑，其
    下方物品並無燃燒之跡象，西側牆面受燻黑，門框上方附近
    處受嚴重燻黑、局部燒白，顯示火流係由客廳内往南斜升蔓
    延進入南臥室内，火（煙）流續於南臥室内屋頂蓄積、水平
    蔓延、沉降後所造成之燃燒型態。
　⑷檢視客廳内燃燒後之情形時，發現東側牆面中段、上端受燻
    黑，屋頂竹樑受燒後碳化，仍因著於屋頂上，其下方物品表
    面受燒損、碳化，型態尚完整，仍可以辨識，另發現北側牆
    面中段、上端受燻黑，冰箱上端受燒後變色，冰箱表面底漆
    由上往下滴垂，冰箱型態尚完整，另發現西側牆面中段、上
    端受燻黑，牆面上端尚殘存部分屋瓦殘跡，屋頂屋脊處鐵皮
    受燒後嚴重變色、燒白，位於屋脊處之鋼骨受燒後變色、燒
    白，屋脊處之竹樑、水泥樑柱受燒後掉落，屋頂東側尚殘存
    部分受燒損之竹樑，仍固著於屋頂上，顯示火流係由北臥室
    内屋頂蓄積後往南蔓廷進入客廳内，造成屋頂燃燒後屋瓦崩
    塌，火流續於客廳内屋頂蓄積、水平蔓延、沉降後所造成上
    述之燃燒型態。
　⑸檢視客廳内燃燒後之情形時，發現南側之沙發上端受燒損、
    碳化，沙發西側受燒後碳化、燒塌，屋頂水泥樑柱受燒後掉
    落、斷裂、壓於沙發西側附近處，屋頂上竹樑受燒後碳化、
    燒斷掉落於地面上，另檢視時沙發上端受燒損、碳化，沙發
    西側受燒後碳化、燒塌，另發現南牆面受燒後變色、燒白，
    顯示火流蓄積於客廳内屋頂後，便往水平方向橫移、沉降，
    當屋脊竹樑受燒後碳化，掉落於下方之沙發椅上西側附近處
    ，遂引燃沙發椅後，火流便往四方斜升燃燒，遂造成沙發及
    上方處牆面此一燃燒型態。
　⑹檢視北臥室内燃燒後之情形時，發現天花板、東側牆面受燻
    黑，屋頂紅瓦及部分竹樑受燒後碳化、燒斷、掉落於床鋪上
    、床鋪除表面受燒損外，型態尚完整，另發現西側牆面受燻
    黑、嚴重燒白，鐵皮屋頂處之燒白面積範圍，呈現由東往西
    （屋外雨遮處)方向遞增之燃燒痕跡，另發現西側牆面下尚
    有塑膠椅、部分紙尿布及屋頂竹樑燒斷、掉落後之殘跡，該
    些物品型態尚完整，仍可以辨識，顯示火流係由建築物外雨
    遮附近處往東斜升蔓延進入北臥室内，火（煙）流續於屋頂
    燃燒而造成屋瓦掉落，後經煙熱蓄積、水平蔓延，沉降後所
    造成之燃燒型態。
　⑺勘察建築物外西北側停放之機車燃燒後之情形：勘察車牌000
    -0000之機車時，發現機車車頭受燒後嚴重變色，前輪輪胎
    之胎皮大部燒（失）熔，而後輪輪胎及車牌則尚完整，另發
    現坐墊下方之置物箱内書本表面受燒後碳化、燒失，其書本
    内頁型態尚可以辨識；勘察車牌000-0000之機車時，發現機
    車車頭受燒後嚴重變色，前輪輪胎之胎皮大部燒（失）熔，
    而後輪輪胎及車牌則尚完整，另發現坐墊下方置物箱内衣物
    表面受燒後碳化、燒損，其衣物型態尚完整，仍可以辨識，
    顯示火流係由兩輛機車前側附近處起燃後，往四方斜升蔓延
    所造成之燃燒型態。
　⑻勘察建築物外雨遮中段附近處時，發現雨遮受燻黑，受燒變
    色，另勘察雨遮西北側附近處時，發現該附近處之雨遮受燒
    後嚴重變色、變形、燒白，鋼骨角材嚴重燒白，並發現西北
    側牆面上端與雨遮間有明顯之 縫(孔）隙，另經比對燃燒後
    之延燒路徑時，發現建築物外雨遮西北側附近處之嚴重燒白
    、燒損處對照與北臥室内鐵皮屋頂處燒白痕跡（由西往東延
    燒路徑）相符、顯示火流係由建築物外雨遮西北側附近處蓄
    積後，往東沿著牆面上端與雨遮間之縫(孔）隙處竄入北臥
    室内所造成之燃燒型態。
　⑼逐層清理上層掉落之瓦片後，發現裏層有外牆璧磚剝落、掉
    落之殘跡，續逐層清理、挖掘上層掉落之瓦片後，發現裏層
    底部有不少外牆壁磚受燒剝落、掉落之殘跡，續逐層清理，
    挖掘受燒掉落之瓦片與外牆壁磚後，發現水泥地面受燒後嚴
    重破裂、燒凹（陷），續逐層清理，挖掘時，發現疑似機車
    （車牌000-0000之機車）受燒損之零組件及塑膠外殼燒熔物
    ，嚴重燒（熔）失至底部，後經以清水洗滌地面並以抹布擦
    拭後，發現建築物外西北側附近處之地面受燒後嚴重變色、
    破裂、燒凹（陷），顯示火流係由建築物外西北側外牆(停
    放機車之車頭前方）附近處起燃後，往上、往四方斜升蔓延
    所造成之燃燒型態。
　⑽會同關係人，復原後發現建築物外西北側附近處之地面受燒
    後嚴重變色、破裂、燒凹（陷），對應建築物外牆下端壁磚
    受燒後嚴重剝落、紅磚外露，燒白，兩輛停放機車之車頭處
    嚴重燒損，顯示此附近處應受到較久且較劇烈之燃燒所造成
    之燃燒型態，因之，研判本次火警案之起火處為「建築物外
    西北側外牆(停放機車之車頭前方）附近處」。
  ⒉起火原因研判:
　⑴於建築物外西北側附近處之地面上採集燃燒後之殘餘物及水
    泥塊，再採集建築物外西北側附近處之白色塑膠桶内液（氣
    ）體，現場初步以氣體檢知管抽取桶内氣體檢測後，發現氣
    體檢知管内呈現「綠色」（原為橘色) 之含有汽油成分顏色
    ，且將上述2處物證攜回臺南市政府消防局以氣相層析質譜
    儀鑑定，鑑定結果均檢出有汽油類易燃液體成分。
　⑵本次火警案之平房雨遮門庭前之地面鋪設有洩水坡度（由北 
    往南傾斜），因此當行為人潑灑大量汽油時，汽油液體便會
    隨著地面坡度往南側順流至排水溝處，後隨之立即引火點燃
    汽油時，火勢便會隨著汽油所流動之路徑而造成擴大蔓延之
    燃燒型態。　
　⑶綜合上述狀況，經勘察現場後，在排除「自燃性物質引燃」
    造成火災之可能性情形下，經調閱119報案電話内容，並製
    作相關人等之談話筆錄，且參據本局火災出動觀察紀錄及本
    市政府警察局麻豆分局偵查隊所製作之調查筆錄内容後，另
    經以科學儀器氣相層析質譜儀鑑定起火處及其附近處所留下
    之跡證（燃燒後之殘餘物、地面水泥塊及白色塑膠桶内之液
    體殘留物），鑑定為均檢出有汽油類易燃液體成分之結果，
    因之，研判本次火警案之起火原因以「人為縱火-汽油」引
    燃周邊可燃物造成火災之可能性最大。　
　　此有臺南市政府消防局109年8月18日南市消調字第10900181
    75號函暨檢附之臺南市政府消防局火災原因調查鑑定書1份
    （偵卷第149-319頁）存卷可考。
　㈣按行為人對於構成犯罪之事實，明知並有意使其發生者，為
    故意；行為人對於犯罪之事實，預見其發生，而其發生並不
    違背其本意者，以故意論，刑法第13條第1項、第2項分別定
    有明文。前者學理上謂為意欲主義，後者謂為容認主義。詳
    言之，直接（確定）故意，係指行為人主觀上明知其行為將
    發生某種犯罪事實，卻有使該犯罪事實發生之積極意圖；而
    間接（不確定）故意，則係指行為人並無使某種犯罪事實發
    生之積極意圖，但其主觀上已預見因其行為有可能發生該犯
    罪事實，縱使發生該犯罪事實，亦不違背其本意而容許其發
    生之謂（最高法院102年度台上字第4902號判決意旨參照）
    。「直接故意」和「間接故意」二者之區隔，為前者乃行為
    人明知並有意使其發生，故對於行為之客體及結果之發生，
    皆有確定之認識，並促使其發生；後者為行為人對於行為之
    客體或結果之發生，並無確定之認識，但若其發生，亦與其
    本意不相違背。是確定故意（直接故意）與不確定故意（間
    接故意）雖均為犯罪之責任條件，但其態樣並不相同，不惟
    在概念上不能混淆，於量刑上之審酌亦有所區別（最高法院
    100年度台上字第7171號判決意旨參照）。
  ㈤被告及辯護人雖以前揭情詞置辯。惟查：　
　⒈被告之父丁○○、母李○○○、祖父庚○○、祖母丙○○○原先居住在○○街住處，○○街住處於109年7月25日遭被告縱火後，丁○○、
    李○○○、庚○○及丙○○○即搬遷至○○街住處居住乙節，已據證人
    丁○○、李○○○、丙○○○分別於偵查時證述明確（偵卷第57、60
    、131頁），是被告於109年8月1日放火時，○○街住處為現供
    人使用之住宅，應可認定。
　⒉被告於原審時供稱：（你在○○街房屋，你在放火前去過幾次
    ？）1次。小時候有印象有去過，然後就是109年8月1日下午
    7時30分在該處與姐姐吵架的那次。（你是否知悉○○街的住
    處是做何用的？）原本沒有住人。（109年8月1日下午7時30
    分與姐姐吵架那次，是否知悉那間房屋在做什麼？）就姐姐
    她們在裡面。（是否知道那間房屋在做什麼？是否有人住在
    那邊？）應該是。（祖父母是否需要人家陪？）如果祖父母
    在一起，祖母可以陪祖父一起行動，但只有祖父的話，他一
    個人沒有辦法，因為祖父的眼睛看不太到。而祖母可以自行
    行動。（你的祖父母都是何人在照顧？）家人。（你於109
    年8月1日19時30分在○○街與你姐姐吵架時，是否就有看到你
    的父母親在那邊？）我只有看到我母親。（為何你會知道妳
    的家人會在○○街那裡？）我是猜測的。（為何你會這樣猜測
    ？）因為我想說我父母親可以去的地方只有該處等語（原審
    卷一第536-539頁）。依此而論，被告既知前往○○街住處找
    尋其姐甲○○、戊○○、己○○等人理論，復其姐甲○○、戊○○等人
    均已出嫁，各有渠等自己的住所，且父母親可以去的地方只
    有○○街住處，及確見其母李○○○在○○街住處等情以觀，被告
    當已知悉父母因原來居住之○○街住處遭其縱火，已搬遷至○○
    街住處居住。復次，經原審當庭勘驗被告在○○街住處門口與
    其姐甲○○、戊○○、己○○等人發生口角爭執之影片，當時被告
    站在○○街住處紗門外，被告之父丁○○、母李○○○、及祖母丙○○○都站在○○街住處之紗門內靠近門口處，有勘驗筆錄1份及
    截圖照片1份（原審卷一第416-417、455-457頁）可參，益
    徵被告確實明知○○街住處為現供人使用之住宅至明。又案發
    時被告縱火燒燬之2部機車，係停放在○○街住處西北側牆壁
    旁，分別為被告之父丁○○、母李○○○所使用，且被告於警詢
    時陳稱：我到達○○街住處時發現屋內燈亮著但鋁門關著，我
    認為裡面有人，所以我有喊叫但無人回應（警卷第8-9頁）
    等語，足見被告顯然知悉其父母等家人，當時是居住在○○街
    住處。綜合上述，被告確知○○街住處為現供其父母等家人使
    用之住宅，已堪認定。
　⒊被告自陳放火之方法為：將1桶（約8公升）汽油潑灑在停放
    在緊鄰○○街住處西側牆壁北側之車牌號碼000-0000號普通重
    機車、車牌號碼000-0000號普通重機車上，以打火機點燃衛
    生紙丟在潑灑汽油處等情，已據被告供明在卷（警卷第8-9
    頁、原審卷一第533-535頁）。復依據上開消防局之調查報
    告之結論，起火點位在○○街住處外西北側外牆停放2部機車
    之車頭前方附近處（偵卷第195頁），且參照上開調查報告
    所附起火處暨物品配置圖所示（偵卷第239頁），起火點之2
    部機車車頭中間，非常靠近○○街住處西側牆壁，是被告辯稱
    ：因機車離房子還很遠，沒有想到會燒到房屋云云，顯與事
    實不符，不足採信。又汽油主要作為汽機車引擎燃料，屬燃
    點低、延燒迅速之可燃性液體，且被告係將1桶約8公升汽油
    全數潑灑在2部機車上，亦即以數量非微、極具流動性之汽
    油為促燃劑。綜據上情可知，被告將數量非微之汽油潑灑至
    停放在緊鄰○○街住處牆壁之2部機車上，點火引燃，以汽油
    延燒性極強之特性，火勢極可能隨液體之汽油流動而延燒至
    ○○街住處內，及擴大火勢延燒○○街住處內之家具、內部物品
    之易燃物，並極有可能發生因火勢延燒致燒燬整棟建築物之
    結果，此為眾所周知之事實，而被告案發時26歲，自陳教育
    程度為高職肄業，依其年齡及智識程度，為具有一般智識及
    生活經驗之成年人，就此情自亦有所認知及預見，卻仍因氣
    憤而決意引燃潑灑汽油之機車，堪認被告當時主觀上容任即
    便延燒並火勢擴大至○○街住處，亦未違背其當下之本意，其
    主觀上具放火燒燬現供人使用住宅之不確定故意甚明。
　⒋又經原審勘驗被告於放火後在火場錄影傳送給甲○○的畫面，
    比對起火處暨物品配置圖（偵卷第239頁），影片中○○街住
    處面西牆壁邊已為一整排的大火，火光沖天，北邊窗戶前方
    2部機車已陷入火焰中，不斷有濃煙從○○街住處內向外竄出
    ，畫面中央空地有1頂紅色的假髮與1個白色的塑膠桶，畫面
    右邊有一輛亮著車燈的白色汽車（即系爭自小客車）等情，
    有勘驗筆錄1份（原審卷一第422頁）在卷可考。準此，足見
    被告於點火後，火勢燃燒猛烈，且已延燒○○街住處西面整排
    牆壁，並有煙霧從○○街住處內部竄出，顯見火勢隨時會延燒
    至○○街住處內部，但被告卻未為任何阻止延燒房屋之行為，
    亦未呼救或通報消防隊，更可佐證被告於著手放火之際，具
    有即使發生○○街住處燒燬之結果，亦不違背其本意之放火燒
    燬現供人使用住宅之不確定故意，已堪認定。
　⒌至辯護人為被告辯護稱：被告買了3桶汽油，但於現場只潑了
    1桶，可見被告並沒有燒住宅的故意云云。惟查，被告於原
    審時陳稱：我買汽油的目的，原本是要讓父親走天堂路，我
    打算要將汽油潑在地上，再將酒瓶敲碎鋪在淋著汽油的地上
    ，點火叫父親走過點火的地方，因父親長期酗酒，我想要讓
    父親因此戒酒等語（原審卷一第536頁）；由此可知，被告
    雖購買了3桶汽油，而於現場只潑灑1桶汽油，然此係因被告
    預定另有他用所致，故難據以為被告有利之認定。再者，被
    告智力測驗結果，整體智能偏低，為66分，如純粹以智能商
    數而言，僅類似輕度智能不足程度，不至於影響辨識力及衝
    動控制能力；且其邏輯思考能力、解決問題能力、生活自理
    能力、社交溝通等能力，皆屬正常，有衛生福利部嘉南療養
    院110年1月4日嘉南司字第1100000018號函暨所附司法精神
    鑑定報告書1份（原審卷一第319-331頁）在卷可按。據此，
    被告雖有類似輕度智能不足之情形，然依上開鑑定報告，此
    尚不影響被告之辨識力及邏輯思考能力，亦即被告主觀上仍
    可預見火勢會隨汽油流動而延燒○○街住處之不確定故意。從
    而，辯護人為被告辯護稱：被告整體智能偏低，未能預見會
    延燒到○○街住處云云，核屬無據。
　㈥殺害直系血親尊親屬未遂部分：
  ⒈被告於109年8月1日23時50分許，在○○街住處西北側牆壁外縱
    火時，祖母丙○○○、祖父庚○○正在○○街住處南臥室內睡覺，
    祖母丙○○○因聽聞燃燒聲響驚醒，起床後及時經客廳、北臥
    室由北側門逃生，祖父庚○○則因行動不便且濃煙密佈而無法
    逃離，幸因消防人員抵達現場，將倒臥在南臥室地上之庚○○
    救出，庚○○因而受有「臉及頸部2度1%燒燙傷、雙腿2度8%燒
    燙傷」等傷害，始幸免於難等情，此經證人丙○○○於警詢時
    證述明確（警卷第35-36頁），並有上開臺南市政府消防局
    火災原因調查鑑定書1份（偵卷第149-319頁）、救護紀錄表
    1份（偵卷第487頁）、庚○○之奇美醫療財團法人柳營奇美醫
    院109年8月2日診斷證明書、病危通知單各1份（警卷第129
    、132頁）在卷可稽，是此部分之事實應堪認定。
　⒉被告於警詢時陳稱：（你到達○○區○○街案發現場之情形為何
    ？如何放火？）到達時發現屋內燈亮著但鋁門關著，我認為
    裡面有人，所以我有喊叫但無人回應，於是我就將準備的汽
    油潑灑在停放於門口右側之2部機車車身上等語（警卷第8-9
    頁），是被告到達現場時看見○○街住處屋內燈亮，已知○○街
    住處內有人，所以才在門口呼喊。從而，被告事後翻異前詞
    辯稱：我以為屋內沒有人云云，顯係事後卸責之詞，尚難採
    憑。
　⒊復次，證人即被告之配偶林○○於偵查時證稱：（○○街住處被
    放火後，家人搬到哪裡？）○○街。（當時有何人搬走？）阿
    公、阿媽還有我公婆。（是搬到○○街的哪裡？）那個地方我
    知道在哪裡，但詳細地址我不知道，那個地方是我婆婆的乾
    媽的家，我嫁過去的時候，有聽他們說，他們小時候就住在
    那邊，他們要搬過去時候，我婆婆也有跟我說。（乙○○也知
    道家人搬到○○這個地址？）知道，我有跟他說等語（偵卷第
    566頁）。又證人戊○○於偵查時證述：（乙○○怎麼知道109年
    7月火災後，你父母、阿公阿嬤搬到○○街的地址？）我不知
    道他是否知道，但是他太太知道，所以可能因為這樣子被告
    才知道等語（偵卷第67頁），並證人己○○於偵查時證陳：因
    為我們8月1日要請清潔隊大掃除，有打電話給被告的太太請
    她回來拿東西，被告的太太有回來，我們就有跟被告的太太
    說，東西整理好，就過各自的生活，我們就回○○的住處，然
    後，乙○○就有到○○的住處，一直問我甲○○說有對他太太說什
    麼等語（偵卷第68-69頁）。再參酌，被告確於109年8月1日
    19時30分許，因認其配偶林○○遭姐甲○○等人責難，而前往○○
    街住處找尋其姐甲○○、戊○○、己○○等人理論，已如前述。經
    核上開各情可知，被告於○○街住處縱火前，顯然早已自其配
    偶林○○處，得知因○○街住處火災，現無法居住，故其父母、
    祖父母已搬遷至○○街住處居住，甚為明顯。從而，被告辯稱
    ：並不知祖父庚○○、袓母丙○○○在○○街住處云云，殊難採信
    ；且證人林○○於原審時改稱：我跟被告說，婆婆跟我說他們
    都搬過去○○，婆婆是用臺語說「我們都搬過去○○」，但我不
    確定公公、婆婆、阿公、阿嬤他們有沒有分開住，我剛才說
    跟被告說家人搬去○○，沒有包括阿公、阿嬤云云，亦屬事後
    迴護被告之詞，應不足採。
　⒋又經原審當庭勘驗被告與其姐戊○○、甲○○於109年8月1日23時
    35許之對話影片，該影片前1分鐘之通話內容如下（原審卷
    一第418-419頁）：
    被告：哪裡啦？你說哪裡啊？幹你娘機掰，聽不懂人話嗎？
　　      你說哪裡啊？
　　甲○○：阿你說紫湄宮，我們的小孩。
　  戊○○：沒阿，我們要我們要先把小孩處理好，我們才能去
　　        。
    被告：只有你們有小孩嗎？你有小孩很神氣是不是?
    戊○○：阿不然阿公阿嬤他們要怎麼辦，我們都把他們放在
　　        阿公阿嬤他們家嗎？
    被告：那又怎麼樣嗎?
    戊○○：所以我們先處理好，我們就過去了。
    被告：要死嗎?
    甲○○：阿進(音譯)，我跟你說，我現在過去。
    被告：處理好？蛤，你說要怎樣啦？你說要怎樣啦？
    甲○○：我現在過去，我跟你說我現在過去。
    被告：你很神氣是不是，說怎樣？蛤，很會念嗎？說話啊。
    戊○○：好，現在跟你道歉，對不起。
    甲○○：我跟你說我們現在過去。
    被告：現在過去怎麼樣啦，我跟你說最後一次機會給妳們阿
　　　　　啦。
    甲○○：最後一次機會？要去哪裡啊？我跟你說我們姐姐真
　　　　　　的跟你...
    戊○○：要去哪裡啊？
    被告：我說紫湄宮，妳是聽不僅人話嗎，你耳聾是不是？你
　　　　　家死人嗎？
    戊○○：阿我現在過去阿。
　　依據上開通話內容，戊○○與甲○○確有告知因小孩放在「阿公
    阿嬤家」，需先安頓小孩始能前往談判地點，否則會打擾「
    阿公阿嬤」等語，且該段通話並無訊號不清之情形，而以被
    告回稱：「那又怎麼樣」、「只有你們有小孩嗎」等語觀之
    ，顯然被告確已聽聞戊○○所說「阿不然阿公阿嬤他們要怎麼
    辦，我們都把他們放在阿公阿嬤他們家嗎？」等語。又被告
    於上開通話後，隨即於同日23時50分許前往○○街住處縱火，
    是被告確已知悉其祖母丙○○○、祖父庚○○當時就住在○○街住
    處內。再者，被告於原審時陳稱：我在三千宮有看到父親、
    三姐、四姐夫及大姐的兒子。而祖父庚○○的眼睛看不太到，
    一個人沒有辦法自行行動等語（原審卷一第534、537頁），
    是縱認被告是要求「全家」前往指定地點談判，然依本件衝
    突之起源為被告不滿其父丁○○喝酒之事，而後為與其姐姐等
    人間之嫌隙，並要求姐夫們一同到場，及祖母丙○○○、祖父
    庚○○均年事已高，並祖父庚○○行動不便，至少需有祖母丙○○○陪同等情以觀，被告所稱之「全家」應不包含祖父庚○○、
    祖母丙○○○在內，故被告對於縱火當時祖父、祖母尚在○○街
    住處乙節，自難諉為不知。從而，被告辯稱：我不知道祖父
    庚○○、袓母丙○○○在○○街住處，以為所有家人都已經外出云
    云，應屬事後卸責之詞，自難採信；且證人甲○○、戊○○於本
    院時證述：與被告通話時，因被告在山上，收訊不好，有時
    候我們聽不太到被告說話，被告也應該無法完整聽到我們講
    的每一句話。我們講阿公、阿嬤時，被告應該不會聯想到○○
    街住處。我們覺得如果被告知道阿公、阿嬤在○○街住處，他
    就不會放火云云（本院卷第298-308、309-317頁），應屬偏
    袒被告之詞，尚不足採。
　⒌依據消防局火災調查報告之起火處暨物品配置圖所示（偵卷
    第239頁），起火處位在該屋西側牆壁北側2部機車車頭中間
    ，非常靠近房屋，而○○街住處2處出入口分別在北臥室北側
    ，以及客廳西側，起火處與該2出入口亦相當接近。被告在
    該處放火，非常可能使火勢延燒房屋，並可能阻絕在屋內之
    人往外逃生之路。又被告明知祖父庚○○、祖母丙○○○當時分
    別為82歲、80歲，均年事已高，祖父庚○○患有重聽且不良於
    行，案發當時又是23時50分之深夜，被告於○○街住處放火前
    僅在門口呼喊，於放火後又未進入屋內協助祖母丙○○○、祖
    父庚○○離開現場，或是尋求他人幫助丙○○○、庚○○脫困，則
    被告對於火勢延燒該住宅，可能使屋內休息之祖父庚○○、祖
    母丙○○○逃生不及，發生窒息或燒死之結果，顯有預見且容
    任其發生之不確定故意，亦堪認定。
三、綜上所述，本件事證明確，被告上開恐嚇危害安全、放火燒
    燬現供人使用之住宅未遂、對直系血親尊親屬犯殺人未遂等
    犯行，均堪認定，應依法論科。
叁、論罪科刑　　
一、按刑法第173條第1項放火燒燬現供人使用之住宅罪，其直接
    被害法益，為一般社會之公共安全，雖同時侵害私人之財產
    法益，但仍以保護社會公安法益為重，況放火行為原含有毀
    損性質，而放火燒燬現有人所在之建築物罪或現供人使用之
    住宅罪，自係指建築物或供人居住房屋之整體而言，應包括
    牆垣及該建築物或住宅內所有設備、傢俱、日常生活上之一
    切用品，故一個放火行為，若同時燒燬建築物或住宅與該建
    築物或住宅內所有其他物品，無論該其他物品為他人或自己
    所有，均不另成立刑法第175條第1項或第2項之罪或同法第3
    54條毀損罪之餘地（最高法院79年度台上字第1471號判決意
    旨參照）。又按刑法放火罪所稱燒燬住宅，以住宅之主要結
    構或構成住宅之重要部分，因火力之燃燒而喪失主要效用，
    並致住宅之全部或一部達到無法供正常居住使用之程度，即
    該當於燒燬之要件（最高法院98年度台上字第5995號判決意
    旨參照）。亦即刑法第173條第1項放火罪所稱之「燒燬」，
    係指燃燒結果，致標的喪失效用而言；即必須房屋構成之重
    要部分已燒燬，如僅房屋內之傢俱、物件燒燬，房屋本身尚
    未達喪失其效用之程度，即不能論以放火既遂（最高法院79
    年度台上字第2656、2747號判決意旨參照）。查被告上開放
    火行為，雖造成○○街住處牆面燻黑、客廳屋頂紅瓦掉落等損
    害，然其主要結構樑、柱及支撐壁等重要部分，均未因燃燒
    而坍塌、傾圮，顯然該建築物構成之重要部分，尚未因燃燒
    結果而喪失主要效用之程度，即並未造成燒燬房屋之結果，
    應可認定。
二、次按家庭成員間實施身體或精神上不法侵害之行為，即屬「
    家庭暴力」；所稱家庭暴力罪者，謂家庭成員間故意實施家
    庭暴力行為而成立其他法律所規定之犯罪者。家庭暴力防治
    法第2條第1款、第2款定有明文。本件被告與庚○○、丙○○○為
    祖孫關係，與甲○○、戊○○、己○○則為姐弟關係，此為被告陳
    明在卷，並有丁○○、戊○○之己身一親等資料查詢結果各1份
    （偵卷第39、41頁）為證，分別具有家庭暴力防治法第3條
    第3款、第4款之家庭成員關係。被告以不確定故意殺害庚○○
    、丙○○○未遂之行為、及恐嚇甲○○、戊○○、己○○之行為，屬
    家庭成員間實施身體、精神上不法侵害之行為，均該當家庭
    暴力防治法所稱之家庭暴力罪，惟因家庭暴力防治法對於家
    庭暴力罪並無罰則規定，此等部分應依刑法第272條、第271
    條第2項、第1項之對直系血親尊親屬犯殺人未遂罪、刑法第
    305條之恐嚇危害安全罪論處。
三、被告先後多次對甲○○、戊○○、己○○之恐嚇危害安全行為，係
    在時間、地點密接，且均為使渠等到達指定地點談判之手段
    ，其目的同一，各行為之獨立性極為薄弱，應屬接續犯。又
    被告係因甲○○、戊○○、己○○等家人未依其指示前往談判地點
    ，認為渠等一直爽約，始為○○街住處之放火燒燬現供人使用
    住宅之犯行，亦即被告係於恐嚇危害安全犯行後，進而為放
    火燒燬現供人使用住宅之加害行為，其恐嚇之危險行為應為
    後生之實害行為所吸收，不另成立恐嚇危害安全罪。公訴意
    旨認此部分恐嚇行為應與所犯殺直系血親尊親屬未遂罪部分
    ，分論併罰，尚有未洽。
四、核被告所為，係犯刑法第173條第3項、第1項之放火燒燬現
    供人使用之住宅未遂罪，同法第272條、第271條第2項、第1
    項之對直系血親尊親屬犯殺人未遂罪。被告以一放火行為，
    犯刑法第173條第3項、第1項之放火燒燬現供人使用之住宅
    未遂罪，及同時對直系血親尊親屬即祖父庚○○、祖母丙○○○
    犯殺人未遂罪，係以一行為觸犯數罪名，應依刑法第55條規
    定，從一較重之對直系血親尊親屬犯殺人未遂罪處斷，並依
    刑法第272條規定，就同法第271條所定法定本刑有期徒刑部
    分加重其刑（死刑、無期徒刑部分，不得加重）。
五、刑之減輕：　　
　㈠被告已著手於殺人（對直系血親尊親屬）犯行之實行，幸未
    生死亡之結果，為未遂犯，依刑法第25條第2項之規定，按
    既遂犯之刑減輕其刑，並依法先加（如上述）後減之。
　㈡經原審囑託衛生福利部嘉南療養院就被告為本案犯行時是否
    具有精神障礙進行鑑定，鑑定結果略以：被告無幻覺相關症
    狀，而其為本案行為時，亦未受幻覺影響，其行為並非直接
    或間接受幻覺影響所為。被告情緒狀態並未達鬱症程度、行
    動活力等皆仍正常，且其行為時的訊息紀錄，並無想要傷害
    自己，故不是鬱症患者，因生活無意義而想自殺的型態。評
    估被告為本案行為時，未達「鬱症」、未達「躁症」亦未達
    「輕躁症」之程度。被告智能方面，智力測驗結果，整體智
    能偏低，為66分，如純粹以智能商數而言，僅類似輕度智能
    不足程度，不至於影響辨識力及衝動控制能力。以被告鑑定
    過程之回應、行為和其社會生活之評估，可知其能力無任何
    退化跡象，其邏輯思考能力、解決問題能力、生活自理能力
    、社交溝通等能力，皆屬正常。被告為本案行為時，非因精
    神障礙或其他心智缺陷所造成，與嚴重精神疾病造成的退化
    不同。綜上所述，被告無精神科診斷、認知功能方面亦正常
    ，其行為時，無精神障礙或心智缺陷影響其行為等情。此有
    該院110年1月4日嘉南司字第1100000018號函暨所附司法精
    神鑑定報告書1份（原審卷一第319-331頁）在卷可按。依據
    上開精神鑑定報告，並參酌被告於本案甫發生後，於警詢時
    ，就本案犯行之動機、行為之時間、地點、順序、行為之對
    象等，均能切題陳述，於案發前後，無異常行為，且就案情
    亦能為自己有利之辯解。從而，本院依上述事證，認被告於
    行為時，並無因精神疾病影響致有依其辨識而行為之能力顯
    著減低之情形，是尚不得依刑法第19條第2項之規定減輕其
    刑。
　㈢辯護人為被告辯護稱：被告因自幼目睹及承受父親丁○○對被
    告及母親之家庭暴力，多年來留有心靈壓力及創傷，未曾就
    醫求助而犯下大錯。而被告自警詢時即配合調查，確有悔過
    之心，犯後態度良好。又被告雖是使用汽油，但僅潑灑機車
    ，且○○街住處旁邊均為空地，未與其他住宅相鄰，應無造成
    公共重大危險之風險。本件實有情輕法重、顯可憫恕之情形
    ，請求依刑法第59條規定減輕其刑云云。惟按刑之量定，為
    求個案裁判之妥當性，法律固賦予法院裁量權，但此項裁量
    權之行使，除應依刑法第57條規定，審酌行為人及其行為等
    一切情狀，為整體之評價，並應顧及比例原則與平等原則，
    使罪刑均衡，輕重得宜，以契合社會之法律感情。又刑法第
    59條之酌量減輕其刑，必於犯罪之情狀，在客觀上足以引起
    一般之同情，認為顯可憫恕，且即予宣告法定最低度之刑，
    猶嫌過重者，始有其適用。查被告僅因為發洩一己忿恨，先
    後二次對現供其家人居住之○○街住處、○○街住處放火，更何
    況就○○街住處係以汽油助燃縱火，除使○○街住處有被燒燬之
    可能性外，亦置其祖父庚○○、祖母丙○○○於極度危險之中，
    對於公共危險危害甚鉅，且致丙○○○飽受驚嚇，及庚○○受有
    如上之傷勢，幸消防人員及時撲滅火勢及救出庚○○，始未擴
    大損害及造成憾事，難認有何顯可憫恕之情。又被告就○○街
    住處放火及殺人部分，均否認犯行，未見有何悔過之心。據
    上，可認被告本案犯罪情節在客觀上難以引起一般人同情，
    亦無何顯可憫恕。從而，其與刑法第59條所規定之要件，已
    有不符，自無從依該條酌減其刑之適用。從而，辯護人請求
    依該條規定酌減刑度，尚難採憑。
肆、本院撤銷改判理由：
一、原審以被告上開放火燒燬現供人使用之住宅未遂、對直系血
    親尊親屬犯殺人未遂、恐嚇危害安全等犯行，罪證明確，因
    予論罪科刑，固非無見。惟查：
　㈠被告於恐嚇危害安全犯行後，進而為放火燒燬現供人使用住
    宅之加害行為，其恐嚇之危險行為應為後生之實害行為所吸
    收，不另成立恐嚇危害安全罪，已如前述。原審未予詳究，
    而認對直系血親尊親屬犯殺人未遂罪（係與放火燒燬現供人
    使用住宅未遂罪為想像競合犯之一罪關係）與恐嚇危害安全
    罪間，犯意各別，行為互殊，應予分論併罰，容有未洽。
　㈡被告於本院審理時，已取得告訴人丙○○○、被害人丁○○之原諒
    ，並與被害人等人達成無條件和解，有告訴人丙○○○之書信1
    份（本院卷第329-331頁）、丁○○110年8月8日之書信1份（
    本院卷第327頁）、被告與丁○○、庚○○、丙○○○、己○○、戊○○
    、甲○○之和解書1份（本院卷第395-396頁）存卷可憑，足認
    本件原審量刑時之裁量事項已有所變動。原審「未及審酌」
    上情，致量刑失之過重，亦有未洽。
　㈢被告上訴意旨仍執前詞否認犯行，雖無理由，惟原審既有前
    開可議之處，仍屬無可維持，自應由本院將原判決關於殺直
    系血親尊親屬未遂及恐嚇危害安全暨所定應執行刑部分，予
    以撤銷改判，期臻適法。
二、爰審酌被告僅為發洩一己忿恨，竟為放火行為，非但造成財
    產損失，亦對公共安全造成相當巨大之危險性，且對於祖母
    丙○○○、祖父庚○○之生命造成威脅，幸為消防人員及時撲滅
    火勢，並及時救出庚○○，始未釀成憾事，惟已造成庚○○受有
    如上之傷害，所為實屬不該，應予非難。兼衡被告之素行（
    參臺灣高等法院被告前案紀錄表），已獲取告訴人丙○○○、
    被害人等人之原諒，有前開書信及和解書可按，犯後未能全
    部坦承犯行之態度。暨被告自陳高職肄業之智識程度，入所
    前從事直銷業務，月入3至6萬元，已婚，育有1名未成年子
    女等一切情狀，量處被告有期徒刑六年八月，以示懲儆。
三、扣案之塑膠汽油桶1個為被告所有、供本件犯罪所用之物，
    業據被告供陳在卷，爰依刑法第38條第2項之規定宣告沒收
    。其餘扣案物品（白色上衣1件、藍色短褲1件、行動電話1
    支、發票1張、汽油2桶），或供證據使用即可，或與本案犯
    罪行為無直接關聯，亦非違禁物，爰不予宣告沒收。
據上論斷，應依刑事訴訟法第369條第1項前段、第364條、第299
 條第1項前段，刑法第173條第3項、第1項、第272條、第271條
第2項、第1項、第25條第2項、第55條、第38條第2項，判決如主
文。
本案經檢察官紀芊宇提起公訴，檢察官劉榮堂到庭執行職務。
中　　華　　民　　國　　110 　年　　9 　　月　　9 　　日
                  刑事第三庭    審判長法　官  陳連發
                                      法　官  何秀燕
                                      法　官　洪榮家　
以上正本證明與原本無異。
如不服本判決應於收受送達後20日內向本院提出上訴書狀，其未
敘述上訴理由者，並得於提起上訴後20日內向本院補提理由書（
均須按他造當事人之人數附繕本）「切勿逕送上級法院」。
　　　　　　　　　　　　　　　　　　　書記官  謝麗首
中　　華　　民　　國　　110 　年　　9 　　月　　9 　　日
附錄本案論罪科刑法條
中華民國刑法第173條
放火燒燬現供人使用之住宅或現有人所在之建築物、礦坑、火車
、電車或其他供水、陸、空公眾運輸之舟、車、航空機者，處無
期徒刑或7年以上有期徒刑。
失火燒燬前項之物者，處1年以下有期徒刑、拘役或1萬5千元以
下罰金。
第1項之未遂犯罰之。
預備犯第1項之罪者，處1年以下有期徒刑、拘役或9千元以下罰
金。
中華民國刑法第271條
殺人者，處死刑、無期徒刑或10年以上有期徒刑。
前項之未遂犯罰之。
預備犯第1項之罪者，處2年以下有期徒刑。
中華民國刑法第272條
對於直系血親尊親屬，犯前條之罪者，加重其刑至二分之一。